臺灣高等法院民事判決　　　　　　 95年度保險上更(二)字第7號
上　訴　人
即被上訴人　乙○○
訴訟代理人　邱創舜律師
被上　訴人
即上　訴人　南山人壽保險股份有限公司
法定代理人　丁○○
訴訟代理人　甲○○
　　　　　　丙○○
　　　　　　潘曉真律師
上列當事人間給付保險金事件，兩造對於中華民國91年8 月16日
台灣台北地方法院91年度保險字第68號第一審判決，各自提起上
訴，經最高法院第2次發回更審，本院於96年7月10日言詞辯論終
結，判決如下：
    主      文
兩造之上訴均駁回。
第二審及發回前第三審訴訟費用由兩造各自負擔。
    事實及理由
一、上訴人即被上訴人乙○○（下稱乙○○）起訴主張：被保險
    人即伊夫林春明於民國 （下同）84年3月12日以伊為受益人
    ，向被上訴人即上訴人南山人壽保險股份有限公司（下稱南
    山公司）投保人壽保險（保單號碼：Ｚ000000000），其內包
    含「個人人身意外傷害保險」附約，保險金額原為新台幣（
    下同）200萬元，嗣先後申請變更為800萬元。另於87年12月
    間由訴外人台北縣新店市體育會山岳委員會（下稱新店山岳
    協會）代理，與南山公司簽訂旅行平安保險合約（保單號碼
    ：Q42472），嗣林春明因預備至尼泊爾、西藏地區旅遊，乃
    於89年4月6日依上開旅行平安保險合約，以伊為受益人投保
    身故及殘廢保險金1,000萬元 。嗣林春明參加新店山岳協會
    一行10人由台灣經尼泊爾進入西藏之登山活動，於89年5月4
    日攀登希夏邦瑪峰，在海拔5800公尺處，罹患高山症於同年
    5月8日意外身故，而高山症雖有病症之名，然高山症患者，
    若能及時下山到低海拔地區或進入高壓艙內，其症狀即消失
    ，不藥而癒，可見此症狀係由外在環境所引發，與一般病症
    不同，具有顯著之「外來性」，而林春明係新店山岳協會總
    幹事，攀爬過國內外高山，在此之前亦曾攀爬過希夏邦瑪峰
    ，並未曾有高山症之徵狀，故林春明此次攀爬希夏邦瑪峰發
    生高山症之現象，具有「突發性」，亦即具有偶然性及不可
    預見性，應屬意外事故。經伊向南山公司申請理賠，詎南山
    公司竟以林春明非意外死亡為由而拒絕理賠。為此依系爭人
    身意外保險及旅行平安保險契約，請求南山公司給付保險金
    1,800萬元本息。爰聲明：(一)南山公司應給付乙○○1,800萬
    元及自起訴狀繕本送達翌日起（即91年5月4日）至清償日止
    ，按年息5%計算之利息。(二)願供擔保，請准宣告假執行。
二、南山公司則以：林春明係因罹患急性高山症死亡，而高山症
    係指在低壓、缺氧的高山環境所產生之病症，包含急性高山
    症、高山肺水種、高山腦水腫等。一般而言，上升速度越快
    ，上升高度越高，在高海拔停留之時間越長，越容易發生高
    山症，高山症係一因身處高山所好發之疾病，其發生雖具有
    部分外來性之成因，惟絕大部分之發生原因，則係來自於個
    人之行為活動及個人之身體狀況；簡言之，僅身處於空氣稀
    薄、氣壓下降之高山環境，並不一定會導致高山症之發生，
    引發高山症之主要原因，除患者身體狀況本身不佳外，往往
    是因為攀登得太高及太快所致，若給予足夠時間，自可適應
    高海拔之氣壓，而不致於發病。本件林春明罹患高山症，係
    因其攀登希夏邦瑪峰時未注意自身身體狀況，急於登山，復
    未注意自身身體狀況，亦未調整登山速度，致身體對高度發
    生適應不良所致，此乃存在於林春明自身之危險事實，且此
    係經常從事登山活動之林春明可得預料及防範之原因，非屬
    外來突發之意外事故，林春明罹患高山症而死亡，並不符合
    系爭保險契約條款之約定，伊自得拒絕理賠。另乙○○請求
    系爭旅行平安保險1,000萬元部分，依該平安保險合約書於
    保險人＼特定事項欄約定：「被保險人之行程中含攀登山嶺
    者，身故及殘廢保險金之投保限額為100萬元 」等語，林春
    明既因登山而死亡，其此部分之投金額亦僅為100萬元 ，縱
    認乙○○主張之保險金給付請求權確係存在，其得請求之金
    額合計為900萬元等語，資為抗辯。
三、原審判命：南山公司應給付乙○○900萬元，及自91年5月4
    日起至清償日止，按年息5%計算之利息，並駁回乙○○其餘
    之請求。兩造均就其等敗訴部分不服，各自提起上訴，乙○
    ○於本院聲明：(一)原判決不利於乙○○部分廢棄。(二)南山公
    司應再給付乙○○900萬元及自起訴狀繕本送達翌日起至清
    償日止，按年息5%計算之利息。(三)願供擔保，請准宣告假執
    行。(四)南山公司之上訴駁回。南山公司則聲明：(一)原判決不
    利南山公司部分廢棄。(二)上開廢棄部分，乙○○在第一審之
    訴及假執行之聲請均駁回。(三)如受不利判決，願供擔保請准
    宣告免為假執行。(四)乙○○之上訴駁回。
四、兩造不爭執之事項：
  (一)本件被保險人林春明以乙○○為受益人，向南山公司投保人
    壽保險（保單號碼：Ｚ000000000），其「個人人身意外傷害
    保險」附約，保險金額為800萬元。
  (二)林春明另於87年12月間由新店山岳協會代理，與南山公司簽
    訂系爭旅行平安保險合約（保單號碼：Q42472），於89年4
    月6日依系爭旅行平安保險合約，以乙○○為受益人投保身
    故及殘廢保險金1,000萬元。
  (三)林春明係新店山岳協會總幹事，攀爬過國內百岳及馬來西亞
    神山，在此之前亦曾攀爬過希夏邦瑪峰。
  (四)林春明於89年5月4日於希夏邦瑪峰海拔5800公尺處，因罹患
    高山症，延至於同年5月8日死亡。
五、本件爭執之點為：(一)本件被保險人林春明死亡之原因，是否
    與系爭保險契約約定之「意外事故」相符？(二)乙○○得請求
    之金額為何？茲分述如下：
(一)、本件被保險人林春明死亡之原因，是否與系爭保險契約約定
    之「意外事故」相符？經查：
(1)、本件依乙○○提出之大陸西藏自治區公證處（2000）藏證字
    第068號公證書所載： 「茲證明林春明…於西元2000年（即
    89年）5月8日在攀登…希夏邦瑪峰時在海拔5800米處，因患
    高山病死亡」等語，有上開公證書在卷可稽（原審卷第56頁
    ），另依訴外人即同行登山隊員李九紺所撰之希峰日記，關
    於治療林春明過程亦記載：「此時哈薩克隊拿來黃色塑膠吹
    氣增壓艙…將春明放在裡面拉起拉鍊，用腳打氣」等語，有
    該日記附卷可稽（原審卷第76頁），其治療程序核與高山症
    之治療過程相當；再依西藏自治區政協辦公室函件內載：「
    …我廳兩次專人向西藏自治區證處說明台灣登山運動員林春
    明先生…因摔傷，經搶救無效，意外死亡無效的情況，此事
    ，我會領導給予了高度的重視，指示全力聯繫公證處說明意
    見，但區公證處負責同志一再表示，此公證處是根據當時登
    山隊、醫院等提供的原始證明所確定者，故無法再次更改」
    等語（原審卷第79頁），是上開公證書之作成，確係經過相
    當之查證後為之，其內容真實性，應無庸置疑，兩造對此亦
    不爭執，堪認林春明之死亡係因高山症所致無誤。
(2)、按保險契約率皆為定型化契約，被保險人鮮有依其要求變更
    契約約定之餘地；又因社會之變遷，保險巿場之競爭，各類
    保險推陳出新，故於保險契約之解釋，應本諸保險之本質及
    機能為探求，並應注意誠信原則之適用，倘有疑義時，應為
    有利於被保險人之解釋（保險法第54條第2項參照） ，以免
    保險人變相限縮其保險範圍，逃避應負之契約責任，獲取不
    當之保險費利益，致喪失保險應有之功能，及影響保險巿場
    之正常發展。又意外傷害保險乃相對於健康保險，健康保險
    係承保疾病所致之損失；意外傷害保險則在承保意外傷害所
    致之損失。人之傷害或死亡之原因，其一來自內在原因，另
    一則為外在事故（意外事故）。內在原因所致之傷害或死亡
    ，係指被保險人因罹犯疾病、細菌感染、器官老化衰竭等身
    體內部因素所致之傷害或死亡；至外來事故（意外事故），
    則係指內在原因以外之一切事故而言，其事故之發生具偶發
    性，而不可預見或出乎意料之外，除保險契約另有特約不保
    之事項外，意外事故均屬意外傷害保險所承保之範圍。查，
    依系爭保險契約之約定，及保險法第131條第2項規定之意外
    傷害事故，係指非由疾病引起之外來突發事故致身體受傷害
    或因而殘廢或死亡。因此所謂意外傷害事故，必須符合：
    係非由疾病引起之外來性。因外在環境之急速變化，以致
    不可預期或出乎預料之外之突發性而言。
(3)、南山公司抗辯：林春明死亡事故發生係因高山症之疾病引起
    ，不具外來性，自非意外死亡云云。經查，高山症係在低壓
    、缺氧的高山環境產生之病症，包含急性高山症、高山肺水
    腫、高山腦水腫等，一般上升速度愈快，上升高度愈高，在
    高海拔停留時間愈長，愈容易發生高山症。其初期症狀為頭
    痛，厭食、噁心、失眠、周邊水腫及全身倦怠，中度症狀為
    嘔吐、無法緩解的頭痛及尿量減少等，重度症狀為意識改變
    、步態不穩、休息時呼吸困難、肺部可聽到囉聲及發紺等，
    而對高山症之治療，除用藥劑外，輕度高山之治療為停止上
    升，休息，適應同等高度，症狀治療或下降500公尺以上 ；
    中度高山症治療為低流量氧氣、高壓艙治療；高山腦水腫治
    療為立即下降，氧氣、高壓艙治療；高山肺水腫為活動量減
    而最低並保溫，氧氣、高壓艙治療、立即下降等，有兩造提
    出之登山醫學資料可稽（原審卷第80-90、102-112頁）。依
    上開登山醫學資料所述高山症及該病症引起之生理反應情形
    觀之，可確定高山症之形成係隨著攀爬之高度上升，高山上
    空氣稀薄及氣壓下降，而產生體內氧氣供應不足及體內氣壓
    變化，致產生各種生理反應，高度愈高，過渡時間愈短，產
    生之反應就愈激烈，如有高山症之徵狀，於攀爬高度下降即
    可紓緩症狀，甚至不藥而癒，對付高山症策略係下降高度，
    顯見高山症之發生乃係因外在環境空氣稀薄、氣壓下降所造
    成，而使人體肺部換氧效率降低造成之外來原因，亦即係因
    外在環境之變化所造成；又高山症雖係屬身體對外在環境之
    一種反應，但不論遭受疾病或意外，身體本來均會有所反應
    ，故人之身體對於高山症有調節適應之能力，亦不影響高山
    症具外來性之特性。
(4)、南山公司又抗辯：醫學文獻係將高山症歸屬為疾病，其治療
    方式除離開高度環境及休息外，尚可以給予氧氣及藥物治療
    ，益見高山症係「疾病」，且行政院金融監督管理委員會保
    險局於其網頁資料（本院卷第22頁），亦將高山症排除於傷
    害保險之承保範圍內，故高山症並非意外事故云云。惟查，
    高山症雖為醫學上之疾病種類，然高山症先行發生原因乃為
    外在環境空氣稀薄、氣壓下降所造成，而使人體肺部換氧效
    率降低造成之外來原因，非人體內部原因引發，其事故之發
    生為非因疾病引發，已如前述，自不應拘泥於專業醫學上所
    賦於疾病名稱及其治療之方式；又行政院金融監督管理委員
    會保險局網頁資料僅係該機關基於保險商品審查所為之行政
    釋義，依該釋義意旨，形式上仍舊不脫高山症為疾病之定義
    ，並未實質探究高山症發生之原因，自難以上開網頁資料據
    以認定高山症非意外傷害事故。
(5)、南山公司復抗辯：林春明未注意自身身體狀況，未調整登山
    速度，急於上升，致身體對高度發生適應不良所致，此乃存
    在於其自身之危險事實，且此應為登山活動之林春明可得預
    料及防範之原因，是林春明之死亡非屬外來突發之意外事故
    ，不在系爭保險契約承保範圍云云；惟查：依台中榮民總醫
    院並曾任中國醫藥學院登山社長王士豪醫師發表之認識高山
    症文章中指出：「在還沒上山之前，即便是體能一流的長跑
    選手，也不會有人知道他的肺部血管狀況，會不會在上山之
    後產生嚴重的高山症更是個未知數」等語（本院卷第176 頁
    ）。朱燦麟著高山病之認識一文中亦表示：「急性高山病之
    出現視乎上升速度、高度及個人體質。體能極佳的人並不能
    對急性高山症免疫。相反體能好的人可能上攀得太快和自視
    過高而更易發病」等語（原審卷第17頁）；宏恩醫師家庭醫
    學科主任譚健民醫師所著高山症之認知及處理一文中亦說明
    ：「每人對高山症適應力都不同，運動健將或當地居民也有
    可能罹患高山症」等語（本院卷第168頁） 。藍青醫師所著
    高山症─爬高山才會發生嗎？一文中指出：「高山症與體能
    與登山經驗沒有明顯的關係，有些人沒爬過什麼山，上高山
    雖然體力較差，卻沒有高山症的症狀。有些人爬過同樣的山
    好幾次，卻不能保證下次不會發生高山症」等語（本院卷第
    172頁） 。綜上醫學文獻資料所載，足認高山症之發生並無
    絕對性，其發生與登山者個人攀登高度、上升速度、個人體
    適能狀況等不確定因素有關，人之身體強壯與否，與高山症
    之發生，並無必然關係，故即使身強體壯之人，於攀爬高山
    時，亦有產生高山症之危險，縱對具有相當登山經驗登山者
    而言，是否發生高山症、何時發生、症狀程度如何，均屬具
    偶然性，且不能預料，殆無疑義。次查，本件登山行程係由
    新店山岳協會所舉辦規劃，由林春明擔任隊長，並由該會會
    長顏固傳率領率領11名登山隊員於89年4月7日出發，於第8
    日（4月14日）抵希峰基地營（5000公尺），第11日（4月17
    日）抵中間營（約5300公尺） ，第12日（4月18日）抵前進
    基地營（約5800公尺） ，第13日所有隊員在ABC處整理、休
    息，並作高度適應，於同年5月4日林春明由C1下撤至基地營
    中始發生高山症之徵兆等情，有李九紺所著之希峰日記可稽
    （原審卷第74-75頁） ，而林春明係新店山岳協會總幹事，
    具有相當之登山經驗，其曾攀登台灣百岳名山，之前亦攀登
    過希夏邦瑪峰，並無發生類似此次高山症之身體不適現象等
    情，已據乙○○陳明在卷（本院卷第141頁背面） ，南山公
    司對此亦不爭執，堪信為真實；又攀登希夏邦瑪峰任務艱鉅
    ，林春明等人攀爬之前，就體能之訓練、通訊設備、補給品
    、醫療用品之添置及人員任務編組等事宜，必有週詳之計畫
    ；況林春明罹患高山症之前，其已在5800公尺之高度適應多
    日，可見其此行已作萬全之準備，堪認其已相當注意其身體
    況狀，林春明一行人既有任務編組，自應依計攀爬攻頂，並
    非林春明一人所能變更計畫或行程，且依上開李九紺所著之
    希峰日記內容，亦描述林春明均依原計畫攀爬上升，並無急
    速上升之情事，是南山公司抗辯林春明未注意自身身體狀況
    ，未調整登山速度，急於上升云云，自屬無據；另徵之本次
    登山行程除林春明外，其餘山友皆平安完成此一登山行程，
    然具有登山經驗之林春明卻發生嚴重高山症症狀，益證該事
    故係出乎一般人預料之外，足見林春明係因外來突發之意外
    事故致死無疑。
(6)、南山公司援引本院94年保險上更(一)字第7號判決抗辯高山症
    ，非系爭保險契約所約定之意外傷害事故云云。然查，上開
    判決屬個案之認定，本院不受其拘束；況由南山公司提出之
    台灣高等法院高雄高分院95年度保險上字第6號判決意旨亦
    認高山症係意外事故，該案經南山公司提起上訴，經最高法
    院以96年台上字第1315號判決駁回上訴確定在案，有該等判
    判附卷足稽（本院卷第57-63、147-148頁），益證南山公司
    上開抗辯，並不可採。
(7)、綜上，乙○○主張本件林春明因高山症死亡，係系爭保險契
    約所約定之意外事故，應為可採，其依系爭保險契約之約定
    ，請求南山公司給付保險金，自屬有據。
(二)、乙○○所得請求之保險金額為何？
(1)、乙○○主張：系爭旅行平安保險之保險金為1,000萬元，連
    同系爭個人人身意外傷害保險之保險金為800萬元，故伊可
    請求之金額為1,800萬元云云。
(2)、經查，系爭旅行平安保險所承保者，僅限於非危險性活動，
    本件林春明係從事攀登極高海拔之山峰，此等活動自屬危險
    性旅遊活動，南山公司為排除風險，特於系爭旅行平安保險
    契約於保險人批註／特定事項欄明白約定：「被保險人之行
    程中含攀登山嶺者，其身故及殘廢保險金之投保限額為100
    萬元整」等語，有該保險合約書在卷可稽（原審卷第29頁）
    ，本件林春明之旅行行程係攀登西藏希夏邦瑪峰，核屬前開
    批註／特定事項之約定情形，其身故保險金自應限於100萬
    元，已無疑義。
(3)、高主梅雖主張：依89年4月7日之保險契約要保書保險人聲明
    事項為：「未滿14足歲者，本公司依法令規定最高承保金額
    為100萬元，倘有溢繳保費，本公司將退費」等語 ，並未如
    系爭旅行平安合約書之上開批註之記載，是伊投保金額為1,
    000萬元云云 。惟保險公司事先印製完成之合約書，係適用
    於一般無特殊情形之保戶，倘系爭保戶之情形無法完全相容
    於保險公司制式合約書所規定之情形，而保險公司於考量承
    保風險後仍願意承保時，即會以加註解之方式對該保戶之投
    保條件有所限縮，此即保險實務上常見於保險單使用之「批
    註」。因此系爭旅行平安保險合約書批註欄之事項係屬特別
    約定事項，其效力對優先於一般之保單約款。本件該要保書
    保險人聲明事項前段雖記載為：「未滿14足歲者，本公司依
    法令規定最高承保金額為100萬元 ，倘有溢繳保費，本公司
    將退費」等語，其後段亦另記載：「保險人僅就合約書所載
    之最高投保限額內承保」等語，有該要保書可參（原審卷第
    10頁），可知該要保書業已明白約定其最高投保限額係依系
    爭旅行平安保險合約書所約定為準，而系爭旅行平安保險合
    約書中之批註／特定事項欄又已載明「被保險人之行程中含
    攀登山嶺者 ，其身故及殘廢保險金之投保限額為100萬元整
    」等語，因此系爭旅行平安保險之保險金額自受該批註／特
    定事項欄之最高投保限額100萬元之限制 ，乙○○上開主張
    ，應屬無據。
(4)、乙○○另主張：南山公司就系爭旅行平安保險部分，係以投
    保金額1,000萬元計收保險費 ，迄未有何退還溢收保費之意
    思，是伊就此部分自可請求1,000萬元之保險金云云 。惟查
    ，依系爭旅行平安保險合約書上之投保限額表明確記載：「
    14 足歲以上至65足歲（含），國外之投保限額為1,500萬元
    」等語，可知只要被保險人之年齡符合上述投保限額表之約
    定，即得於上述限額內向南山公司投保，僅於被保險人之行
    程屬危險性之出差、商務考察或旅遊活動時，始被排除在保
    險範圍之內（合約書第7條參照） ，若被保險人僅為一般非
    危險性且非攀登山嶺之旅遊行程者，其意外身故及殘廢保險
    金之投保限額即不受到批註／特定事項欄之限制。經查，系
    爭要保書僅於旅行地點欄記載「尼泊爾、西藏」等語，並未
    記載林春明之行程係攀登山嶺，故南山公司始接受要保人林
    春明以1,000萬元投保，並以投保金額1,000萬元計收保險費
    ，此為當然之理。本件林春明若非因攀登山岳發生意外死亡
    ，自不受批註／特定事項欄之限制 ，仍可請求1,000萬元之
    旅行平安保險金 ，是南山公司就此部分以投保金額1,000萬
    元計收保險費，並無不當。自不能以南山公司以投保金額1,
    000萬元 ，即認其不受上開合約書批註／特定事項欄之限制
    ，是乙○○上開主張，亦屬無據。
(5)、綜上，高主梅所可請求之保險金合計為900萬元（計算式為
    ：人身事故保險金800萬元＋旅行平安保險金100萬元＝900
    萬元），逾此部分，即屬無據，不應准許。
六、綜合上述，乙○○主張被保險人林春明因外在環境空氣稀薄
    、氣壓下急遽發生高山症致亡，係系爭保險契約所承保之範
    圍，應為可採。從而，乙○○依系爭保險契約，請求南山公
    司給付900萬元及自91年5月4日即起訴書繕本送達翌日起至
    清償日止，按年息5%計算之利息，為有理由，應予准許，逾
    此之請求，即屬無據，不應准許。原審判命南山公司給付上
    開本息，並各依兩造之聲請以供擔保為條件，為准、免假執
    行之宣告，及駁回乙○○其餘之請求及該部分假執行之聲請
    ，經核於法並無不合。乙○○及南山公司就其等敗訴部分指
    摘原判決不當，求予廢棄改判，均為無理由，應予駁回。
七、本件之事實及法律關係已臻明確，兩造其餘主張陳述及攻擊
    防禦方法，經本院審酌後，均認對判決之結果無影響，爰不
    一一加以論述，附此敘明。
八、據上論結，本件兩造上訴均為無理由，依民事訴訟法第449
    條第1項、第78條，判決如主文。
中　　華　　民　　國　　96　　年　　7 　　月　　24　　日
                    民事第十五庭
                        審判長法  官  林恩山
                              法  官  陳駿璧
                              法  官  黃國永
正本係照原本作成。
如不服本判決，應於收受送達後20日內向本院提出上訴書狀，其
未表明上訴理由者，應於提出上訴後20日內向本院補提理由書狀
（均須按他造當事人之人數附繕本）上訴時應提出委任律師或具
有律師資格之人之委任狀；委任有律師資格者，另應附具律師資
格證書及釋明委任人與受任人有民事訴訟法第466條之1第1項但
書或第2項（詳附註）所定關係之釋明文書影本。
中　　華　　民　　國　　96　　年　　7 　　月　　24　　日
　　　　　　　　　　  　　　　書記官  葉國乾
附註：
民事訴訟法第466條之1（第1項、第2項）：
對於第二審判決上訴，上訴人應委任律師為訴訟代理人。但上訴
人或其他法定代理人具有律師資格者，不在此限。
上訴人之配偶、三親等內之血親、二親等內之姻親，或上訴人為
法人、中央或地方機關時，其所屬專任人員具有律師資格並經法
院認為適當者，亦得為第三審訴訟代理人。
